臺灣高雄地方法院刑事判決　　　　　　　96年度訴緝字第12號
公　訴　人　臺灣高雄地方法院檢察署檢察官
被　　　告　甲○○
上列被告因涉犯重利案件，經檢察官提起公訴（83年度偵字第29
8 號），本院判決如下：
    主  文
本件免訴。
    理  由
一、公訴意旨略以：被告甲○○在其所經營、設於高雄市○○○
    路57號之「建昌汽車借款公司」，雇用知情之劉玉蓮、龔宏
    基分別擔任會計及職員，渠等共同基於營利之常業犯意，自
    民國82年11月30日起至同年12月23日止，連續多次利用乙○
    ○、丙○○及不特定人急迫、輕率或無經驗而貸以現款，每
    月收取與原本顯不相當、高達14至32分之利息，嗣於82年12
    月23日在上址遭警察查獲。因認被告係涉犯修正前刑法第34
    5 條、第344 條常業重利罪嫌云云。
二、本案相關之法律比較適用：
    按行為後法律有變更者，適用行為時之法律。但行為後之法
    律有利於行為人者，適用最有利於行為人之法律，刑法第2
    條第1 項定有明文。查被告於前開行為後，刑法第80條、第
    231 條業經總統於94年2 月2 日修正公布，並依刑法施行法
    第10條之1 規定自95年7 月1 日施行。故本件自應就被告行
    為前、後相關法律有修正者，依前揭規定加以比較適用。茲
    說明如下：
  (一)修正後刑法第80條第1 項及修正前刑法第80條第1 項關於追
    訴權時效期間之規定不同，修正後刑法所定時效期間較長，
    表示行為人被追訴之期限較久，自屬對行為人不利，比較結
    果自以修正前刑法第80條較有利於行為人，本件關於追效權
    時效，自應適用修正前刑法第80條之規定。則關於追訴權時
    效之停止進行，及其期間、計算，亦應一體適用修正前刑法
    第83條之規定，合先敘明。
  (二)查本件被告行為時，刑法第345 條常業重利罪之法定刑為5
    年以下有期徒刑，得併科3 千元以下罰金；嗣於94年2 月2
    日則修正刪除有關常業犯之規定，並自95年7 月1 日施行生
    效，惟本次修正雖刪除常業犯之規定，但仍保留同法第344
    條重利罪之處罰，且該罪法定刑為「1 年以下有期徒刑、拘
    役，或科或併科1 千元以下罰金」。參諸該條修正理由乃謂
    配合刑法第56條之刪除，遂併予刪除常業犯之規定，足見此
    項修正係基於罪刑相當性之考量，因而刪除常業犯之處罰，
    並非對於重利之行為全然加以除罪化，從而有關此類犯罪行
    為，仍應依其犯罪行為次數之多寡，以決定是否成立包括一
    罪或數罪，作為科罰之依據。準此，本件被告主觀上乃基於
    重利之概括犯意先後2 次向被害人乙○○、丙○○收取與原
    本顯不相當之利息，客觀上逐次實施數次行為而具連續性，
    進而侵害同性質之法益，且因其各次行為依一般社會健全觀
    念，在時間差距上，可以分開，在刑法評價上，各具獨立性
    ，每次行為皆可獨立成罪，是依95年7 月1 日修正公布施行
    前刑法第345 條規定，本應適用常業犯規定而論以一罪，惟
    因修正後刑法刪除前開常業犯規定，以致被告前揭2 次構成
    要件行為須依法分別論以重利罪而併罰之。綜前所述，依修
    正後第2 條第1 項規定比較刑法第344 條與第345 條修正前
    、後之結果，當以裁判時即修正後規定較有利於被告。
  (三)按被告犯罪後法律有變更，而比較行為時及裁判時之法律時
    ，應就與罪刑有關之一切情形，比較其全部之結果，而為整
    體之適用，不能割裂而分別適用新舊法有利之條文。本件經
    依前述常業重利罪刪除與否、及追訴權時效等規定合併比較
    之結果，爰認修正前刑法第345 條常業重利罪之追訴權時效
    依同法第80條第1 項第3 款為10年，修正後刑法第344 條重
    利罪之追訴權時效依同法第80條第1 項第3 款亦為10年，從
    而修正前、後有關追訴權期限對被告並無利或不利之影響，
    惟倘依修正後刑法僅就被告所犯2 次重利犯行予以併罰，且
    法定刑上限較修正前刑法第345 條為低，綜此應依修正後刑
    法作為本件被告論罪科刑之依據。
三、按案件時效已完成者，應諭知免訴之判決，並得不經言詞辯
    論為之，刑事訴訟法第302 條第2 款、第307 條定有明文。
    次按，本件修正後刑法第344 條最重本刑為有期徒刑1 年，
    是依修正後刑法第80條第1 項第3 款規定，其追訴權時效期
    間為10年。惟追訴權時效因起訴而停止其進行，且該時效之
    停止進行係於審判程序中因被告逃匿而通緝，不能開始或繼
    續，而其期間已達同法第80條第1 項各款所定期間四分之一
    者，其停止原因視為消滅，又前述時效自停止原因消滅之日
    起，與停止前已經過之期間，一併計算，修正後刑法第83條
    定有明文。經查：被告前於82年12月23日因涉犯修正前刑法
    常業重利罪，經檢察官偵查後提起公訴，嗣因被告逃匿，由
    本院通緝在案，以致審判程序不能開始、繼續；復佐以該罪
    追訴權時效期間為10年，已如前述，是依前揭說明，被告上
    述犯罪時間（最後犯罪時間即82年12月23日）經加計檢察官
    提起公訴之日（83年3 月21日）起至本院發布通緝之日（83
    年7 月25日）止之期間（共4 月又4 日，此期間不生時效進
    行之問題），及因通緝被告致本案審判程序不能開始而停止
    追訴權時效進行、持續所達10年（依修正後刑法第344 條重
    利罪之時效計算）追訴權時效期間之四分之一期間（即2 年
    6 月）後，被告所涉前開重利犯行之追訴權時效至遲應於95
    年10月27日即告完成。職是，本件被告迄今雖猶未能歸案，
    惟其上開所犯之罪追訴權業因時效完成而消滅，揆諸前揭說
    明，本件爰不經言詞辯論，逕為免訴之諭知。
四、此外，台灣高雄地方法院檢察署檢察官83年度偵字第10667
    號雖以被告另涉有其他詐欺取財犯行為由移請本院併案審理
    。然本案起訴部分既因時效屆滿而為免訴判決，已如前述，
    從而本院就被告其餘犯行即無從併予審究，而應由檢察官另
    為適法之處理，併此敘明。
據上論斷，應依刑事訴訟法第302 條第2 款、第307 條，判決如
主文。
中　　華　　民　　國　　96　　年　　1 　　月　　17　　日
                  刑事第四庭  審判長法官 郭玫利
                                    法官 林意芳
                                    法官 陳明呈
以上正本證明與原本無異。
如不服本判決，應於收受送達後10日內向本院提出上訴書狀。
中　　華　　民　　國　　96　　年　　1 　　月　　18　　日
 　　　　　　　　　　　　　       書記官 林明忠
